最高法院刑事判決　　　　　　　　　　　　　　　九十三年度台上字第六六七０號
　　上　訴　人　甲○○
　　自訴代理人　鄭斌濟律師
　　被　　　告　乙○○
右上訴人因自訴被告偽造文書案件，不服台灣高等法院中華民國九十三年九月二十九
日第二審更審判決（九十三年度上更(二)字第一二二號，自訴案號：台灣士林地方法院
八十六年度自字第七三號），提起上訴，本院判決如左：
　　主　文
上訴駁回。
    理  由
按刑事訴訟法第三百七十七條規定，上訴於第三審法院，非以判決違背法令為理由，
不得為之。是提起第三審上訴，應以原判決違背法令為理由，係屬法定要件。如果上
訴理由狀並未依據卷內訴訟資料，具體指摘原判決不適用何種法則或如何適用不當，
或所指摘原判決違法情事，顯與法律規定得為第三審上訴理由之違法情形，不相適合
時，均應認其上訴為違背法律上之程式，予以駁回。本件原判決以上訴人甲○○在第
一審法院之自訴意旨略稱：上訴人之妻董秀榮於民國七十六年八月十日，代表上訴人
與被告乙○○簽立協議書，將陸軍後勤司令部配予上訴人之台北市慈光五村眷舍（門
牌台北市北投區○○○路八巷三號二樓）借與被告居住，期間自七十六年八月十日起
至七十九年一月十日止，被告同時交付董秀榮新台幣（下同）六十二萬五千元，作為
擔保。嗣上訴人發現協議書第二條後段不妥，遂與被告重訂協議書，約明被告獲配眷
舍時，即須交還上開眷舍，或與上訴人互換。被告以未帶印章為由，表示將重訂之協
議書帶回用印後，再送交一份予上訴人收執，卻一去不返，上訴人認不應有詐，未予
催討。乃被告於八十二年十一月間，在「國軍眷戶管制表」、「國軍退伍人員（眷）
宅轉讓同意書」及「國軍退役已配眷舍人員權益互換申請書」等私文書上，偽造上訴
人之印文及署押，並偽造上訴人之戶籍謄本，持向陸軍後勤司令部申辦受讓上開眷舍
，使承辦之公務員陷於錯誤，核定被告與上訴人之眷舍調配，並將此不實資料登載於
其職務上所掌之眷舍調配資料上，而取得配住眷舍之財產上不法利益，足以生損害於
陸軍後勤司令部眷舍調配名冊之正確性，及上訴人對上開眷舍之配住權等情。因認被
告涉有刑法第第二百十六條、第二百十條、第二百十一條、第二百十四條、第二百十
七條、第三百三十九條第二項等罪嫌。經審理結果，認不能證明被告犯罪，爰維持第
一審諭知被告無罪之判決，駁回上訴人在第二審之上訴，已綜合全部卷證資料，逐一
斟酌論斷，詳敘何以無從形成被告有罪心證之理由，從形式上觀察，並無判決違背法
令之情形存在。按證據之取捨及其證明力之判斷，屬事實審法院之職權，倘其判斷不
違反經驗法則與論理法則，即不容任意指摘為違法，而執為第三審上訴之合法理由。
原判決依憑證人董秀榮、契約見證人趙琳、湯振興等人所為之證言，參酌七十六年八
月十日協議書、同年七月十一日保管條、七十九年一月八日協議書、同年一月（未載
日期）協議書、支票及照片等件，暨國軍在台軍眷業務處理辦法等相關規定，認上訴
人與被告間締約之真意，係轉讓上訴人配住之台北市北投區○○○路八巷三號二樓眷
舍予被告，並以六十二萬五千元為轉讓之代價，且附有被告無法晉升上校而不符合轉
讓眷舍資格為解除條件，而非使用借貸關係。又上訴人申辦眷舍轉讓時所提出之「國
軍眷戶管制表」、「國軍退伍人員（眷）宅轉讓同意書」及「國軍退役已配眷舍人員
權益互換申請書」等資料上之簽名，經送請法務部調查局鑑定，據覆上訴人之簽名式
樣、筆劃，前後不相一致，無法鑑定；另經憲兵司令部刑事支援中心以萬能投影比對
儀及特徵歸納比對法鑑定結果，上開資料上之「甲○○」署押，與上訴人字跡書寫之
個性、慣性及特徵相符，自非出於偽造。上訴人之退伍令影本，經法務部調查局鑑定
結果，亦係由其退伍令正本影印而來，有各該鑑定報告可稽。雖被告曾在國防部人事
參謀次長室擔任人事參謀官，但其任職期間，僅業管中央單位上校級以下軍官之退除
業務，將級人員退伍作業非其業管；嗣任職於陸軍單位，與上訴人服務之前台灣警備
總司令部亦無直接隸屬關係。上訴人於七十六年十二月一日以陸軍少將軍階退伍，退
伍令由其收執，有國防部人事參謀次長室函足憑，被告顯無法藉職務上關係取得上訴
人之退伍令。上訴人亦供承其退伍令均自行保管，未交予他人，其配偶亦不知有退伍
令等語，堪認上訴人之退伍令影本，除其本人交付外，被告應無取得之可能。至上訴
人之戶籍謄本是否為偽造，雖有可疑，惟上訴人既在轉讓眷舍之相關文件上簽名，且
交付退伍令影本及照片等資料予被告，衡情被告並無偽造該戶籍謄本之必要。倘被告
有意偽造上訴人之戶籍謄本，以其自己之戶籍謄本為藍本，即不致誤用戶政事務所之
章戳；何況上訴人戶籍中之長男李世灝，與上訴人之姓氏不同，此乃其家中之私密事
項，被告尤不可能知悉，當亦無從偽造。再依被告及證人湯振興、趙琳之陳述，參照
被告申請轉讓眷舍之日期及上訴人戶籍謄本製作之日期，就時間順序而言，被告辯稱
該戶籍謄本係上訴人於八十二年底交付，伊不知有何不實等語，亦屬可信，尚難僅憑
推測之詞，遽認被告偽造上訴人之戶籍謄本或明知偽造而行使之。再，被告之退伍令
所載退伍時間為八十三年八月二十七日，但實際上，被告於同年二月二十五日即由金
防部第一處辦理離職手續，同日搭機返台，參加中華民國全國商業總會辦理之「國防
人力移轉培訓第七期企業經營管理幹部人才培訓班」，已無軍中之職務，有被告之離
職證明單、金門地區軍人赴台出境證、中華民國全國商業總會結訓證書、兵籍表等件
為證，顯示被告至遲於八十二年末季即已規劃退伍，主觀上認其不可能獲配軍眷住宅
，遂依協議書之約定，將上訴人已簽名之文件填妥內容後，持之申辦轉讓眷舍，不悖
於情理。又上訴人與被告簽訂協議書，同意轉讓上開眷舍後，七十九年一月間再書立
協議書，對被告作不合理之要求，足見上訴人事後已有後悔之意，因囿於原協議書之
約定，乃有保管條之「附言」及七十九年一月八日之協議書，但保管條之「附言」僅
係其片面之聲明，對原轉讓契約之效力不生影響。另上訴人以「國軍眷戶管制表」等
文件上之「甲○○」印文亦係偽造乙節，未提出證據以證明之。且一人擁有多枚字體
不同之印章，屬情理之常；就卷內資料觀之，上訴人亦有多種不同印文之印章，自不
能以其印文不同，即推定係被告所偽造。綜此研析判斷，被告基於契約，以上訴人簽
名之文件及其交付之資料，辦理眷舍轉讓，要無偽造文書、詐欺等之罪責可言，於理
由內論敘綦詳，核與經驗法則及論理法則無違。上訴意旨，仍執陳詞，漫就原審取捨
證據及判斷其證明力職權之適法行使，憑己見為不同之評價，任意指摘原判決違法，
難謂符合第三審上訴之法定要件。復查刑事訴訟法第一百六十一條第一項規定檢察官
就被告犯罪事實，應負舉證責任，並指出證明之方法。因此，檢察官對於起訴之犯罪
事實，應負提出證據及說服之實質舉證責任。倘其所提出之證據，不足為被告有罪之
積極證明，或其指出證明之方法，無從說服法院以形成被告有罪之心證，基於無罪推
定之原則，自應為被告無罪判決之諭知。此項規定，於自訴程序亦有適用。原判決採
憑憲兵司令部刑事支援中心所為之鑑定結果，認「國軍眷戶管制表」等資料上之「甲
○○」署押非出於偽造，並就法務部調查局覆稱無法鑑定乙節，摒棄不採，已詳敘其
取捨判斷之理由，原審未另送第三機關鑑定，不生違背法令之問題。又以上訴人主張
該等資料上之「甲○○」印文係被告偽造，未提出證據予以證明，自不能徒憑推測之
詞臆斷被告犯罪，亦屬適法。上訴意旨，漫指原判決舉證責任之分配有誤等語，殊有
誤解。關於上訴人之退伍令影本，經法務部調查局鑑定結果，係由其退伍令正本影印
而來；且上訴人之退伍令均自行保管，被告無法藉職務之便取得其退伍令。則該退伍
令影本乃上訴人所交付，至為明灼。上訴人之戶籍謄本是否為偽造，雖有可疑，惟該
戶籍謄本亦係上訴人交予被告，不能證明係被告所偽造或明知偽造而行使之。上訴人
既未提出適合於證明犯罪事實之積極證據，並指出證明之方法，說服法院以形成被告
有罪之心證，原判決因而維持第一審諭知被告無罪之判決，於法洵無違誤。上訴意旨
指摘之各節，均與法律規定得為第三審上訴理由之違法情形，不相適合，其上訴為違
背法律上之程式，應予駁回。
據上論結，應依刑事訴訟法第三百九十五條前段，判決如主文。
中　　　華　　　民　　　國　　九十三　　年　　 十二 　　月　　二十三　　日
                              最高法院刑事第四庭
                                  審判長法官  紀　俊　乾
                                        法官  黃　正　興
                                        法官  劉　介　民
                                        法官  陳　東　誥
                                        法官  黃　一　鑫
      右正本證明與原本無異
                                              書  記  官
中　　　華　　　民　　　國　　九十三　　年　　 十二 　　月　　二十七　　日
                                                                        Ｃ
